臺灣高等法院臺中分院民事判決　九十四年度上易字第一○二號
　　　上　訴　人　丙○○
　　　訴訟代理人　乙○○
　　　被　上訴人　行政院農業委員會林務局東勢林區管理處
　　　法定代理人　甲○○
　　　訴訟代理人　陳義鍬律師
　　　複　代理人　陳日炘律師
右當事人間請求返還林地等事件，上訴人對於中華民國九十三年十二月三十一日臺灣
臺中地方法院九十二年度訴字第八五二號第一審判決提起上訴，本院九十四年四月十
三日言詞辯論終結，判決如左：
　    主　    文
上訴駁回。
第二審訴訟費用由上訴人負擔。
    　事實及理由
壹、本件經本院審理結果，認第一審判決除更正有關大甲溪事業區第八六林班地第二
　　號林地編號，即屬本件大甲溪事業區第二林班，如原判決附圖所示假地號編號
　　部分外（查此部分理由不同，然結論相同），其餘認事用法均無不當，應予維持
　　，並引用第一審判決書記載之事實．證據及理由。
貳、訴訟要旨：
一、被上訴人主張：查坐落臺中縣和平鄉大甲溪事業區第二林班，如原判決附圖（下
    簡稱附圖）所示假地號土地（下簡稱系爭林地），屬德基水庫集水區域內之國
    有土地，被上訴人於民國（下同）六十八年十月一日起出租予上訴人丙○○實施
    造林，租期至七十七年九月三十日屆滿，並訂有「台灣省德基水庫集水區域內國
    有森林用地出租造林契約書」乙件（下簡稱系爭林地租約），然租期屆滿，仍由
    上訴人繼續使用迄今，成為不定期租賃。又上訴人目前於前揭如附圖假地號，
    暫編碼Ａ部分面積０點九五七四公頃土地上種植農作物；暫時編碼Ｂ部分面積０
    點００三二公頃土地上則設置有工寮，而超限利用地。又依據系爭林地租約第六
    條第九款規定：「如有因政府政策或基於公共利益有使用租賃物者。甲方（按即
    被上訴人，下同）得終止本租約收回林地」。再依系爭林地租約第八條規定：「
    本契約未約定事項，乙方（按即上訴人，下同）同意依照台灣省國有林事業區出
    租造林地管理辦法辦理．．．．」；而台灣省國有林事業區出租造林地管理辦法
    第三條第二項規定：「林務局因政府政策需要停止出租造林地時，得終止租約，
    租地造林人不得異議，所造林木得依約分收或予以補償。」。再依照前臺灣省政
    府八十二年六月十七日府業、林字第一六三０六０號公告「德基水庫集水區陡坡
    農用地（超限利用地）處理方案」所示：「德基水庫集水區陡坡農用地（超限利
    用地），經就國土保安、水庫壽命、農民生計及社會安全各層面綜合檢討，權衡
    利弊得失，應予收回造林」等語；並進於八十二年十二月三日再補登公告「自公
    告第四年開始，終止租約強制收回林地，並不予任何補償」等之林業政策及法令
    ，故被上訴人得自本件起訴狀送達之翌日起，終止系爭林地租約。從而，被上訴
    人自得分別依據租賃物返還請求權及所有物返還請求權請求上訴人剷除系爭林地
    地上農作物，及拆除地上物設置，並將土地返還被上訴人等語。並對上訴人之上
    訴，求為判決駁回上訴。（又未繫屬本院者，不予贅）
二、上訴人則以：查系爭林地先前編定為八六林班地第二號土地，並於六十一年間由
    甲方于樹明、乙方趙魯平、丙方杭靜帆與杭渡群等三方合夥經營果園，嗣六十七
    年間，杭靜帆、杭渡群以新台幣（下同）伍拾萬元將其權利出讓給上訴人，被上
    訴人茍欲收回系爭林地，亦應依台灣省國有林事業區出租造林地管理辦法第三條
    第二項規定，對於上訴人所設置之地上物及作物予以補償等詞，並上訴求為判決
    ：(一)原判決不利於上訴人部分廢棄。(二)右廢棄部分，被上訴人在第一審之訴駁回
    。
參、兩造不爭執部分：有系爭林地租約、大甲溪事業區新、舊木林班對照表及筆錄可
    稽（見原審卷第二三至二五頁、本審卷第五一、五三、五七頁）。
一、上訴人與被上訴人就坐落臺中縣和平鄉大甲溪事業區第二林班，如原判決附圖所
    示假地號土地，訂立書面訂約，租期自六十八年十月一日至七十七年九月三十
    日屆滿，惟上訴人仍繼續使用系爭林地，則系爭林地租約變為不定期租賃。
二、上訴人租金繳到八十八年九月二十一日大地震之前，且租金是按年繳交。
三、系爭大甲溪事業區第二林班，先前編定為八六林班地第二號林地。
肆、得心證之理由：
一、經查坐落臺中縣和平鄉大甲溪事業區第二林班，如附圖假地號土地，係位於德
    基水庫集水區域內之國有土地，為超限利用地，上訴人目前於前揭如附圖假地
    號，暫編碼Ａ部分面積０點九五七四公頃土地上種植農作物；暫編碼Ｂ部分面積
    ０點００三二公頃土地上設置有工寮，此經原法院到現場勘驗，及囑託國立臺灣
    大學生物資源暨農學院實驗林管理處到場測量，並有勘驗筆錄、複丈成果圖及現
    場照片等在卷可參（見原審卷第一四一、一四二、一六０頁、本審卷第二八至三
    ０頁），復為兩造所不爭執，自屬實在。
二、又被上訴人主張系爭林地租約業已終止，且終止租約後勿庸賠償上訴人地上物的
    損失，然為被上訴人所否認，是本件爭點厥為系爭林地租約是否業已終止﹖及終
    止租約後是否應賠償上訴人地上物的損失﹖（見本審卷第五三頁），茲分述如下
    ：
  (一)查系爭林地租約雖轉變為不定期租約，然依系爭林地租約第六條第九款規定：「
    如有因政府政策或基於公共利益有使用租賃物者，被上訴人得終止本租約收回林
    地」。再依系爭林地租約第八條規定：「本契約未約定事項，上訴人同意依照台
    灣省國有林事業區出租造林地管理辦法辦理．．．．」，有系爭林地租約書可考
    ；而台灣省國有林事業區出租造林地管理辦法第三條第二項規定：「林務局因政
    府政策需要停止出租造林地時，得終止租約，租地造林人不得異議，所造林木得
    依約分收或予以補償。」。嗣前臺灣省政府於八十二年六月十七日以府業、林字
    第一六三０六０號公告「德基水庫集水區陡坡農用地（超限利用地）處理方案」
    所示：「德基水庫集水區陡坡農用地（超限利用地），經就國土保安、水庫壽命
    、農民生計及社會安全各層面綜合檢討，權衡利弊得失，應予收回造林」等語，
    另於八十二年十二月三日又補登公告「自公告第四年開始，終止租約強制收回林
    地，並不予任何補償」等情，亦有該公告在卷可按（見原審卷第三七、三八頁）
    。則被上訴人依前開規定，自有終止系爭林地租約之權利，而上訴人並以本件起
    訴表明以該起訴狀繕本送達翌日即九十二年三月二十九日，為終止日期，亦有該
    起訴狀及送達證書在卷可佐（見原審卷第六頁反面、第四三），自生終止效力。
    雖上訴人抗辯，系爭林地先前於六十一年間由甲方于樹明、乙方趙魯平、丙方杭
    靜帆與杭渡群等三方合夥經營果園，嗣六十七年間，杭靜帆、杭渡群以新台幣伍
    拾萬元將其權利出讓給上訴人，被上訴人不得終止租約云云。並以經法院認證之
    合夥契約書及讓渡契約書為憑。惟查，該合夥契約書第一條開宗明義約定：「甲
    方（于樹明）有向林務局大甲溪事業區第八六林班承租造林地參公頃零陸厘。地
    號二號。位置如附圖。甲方為使用土地之充分利用，自中華民國六十一年七月十
    日起，甲方（于樹明，下同）、乙方（趙魯平，下同）、丙方（杭渡群、劉杭靜
    帆，下同）三方合夥經營．．．」；第三條約定：「本契約之期限，以甲方原承
    租之期限為期限（自五十九年十月一日至六十八年九月三十日。即《于樹明承租
    》之編號一０二七二號國有森林用地出租造林契約書）。．．．」。又該林地讓
    渡契約書約定：「甲方（按即出讓人杭靜帆、杭渡群，下同）有果園壹塊在梨山
    縱貫公路普元橋右上方為八六林班地號貳肆內，．．．，現在乙方（即受讓人丙
    ○○，下同）給付甲方歷年經營投資之資本新台幣伍拾萬元，甲方將原約認證所
    有之一切權益，讓由乙方享有，．．．」，有該合夥契約書、讓渡契約書及編號
    一０二七二號于樹明之國有森林用地出租造林契約書等可按（見本審卷第三九至
    四八頁）。足見上訴人所受讓之權利，乃系爭林地之租賃債權，存在於特定債權
    、債務人間；甚者，該租賃權之原承租人為訴外人于樹明，租約並已於六十八年
    九月三十日屆滿而消滅，自不能對抗債之關係以外之第三人即上訴人至明，是上
    訴人抗辯系爭林地租約並未終止云云，顯有誤會。
  (二)又查臺灣省國有林地事業區出租造林管理辦法第三條第二項固規定，終止租約後
    ，所造林地得依約分收或予以補償，惟查該辦法僅曰所造林地「得」予以補償，
    而非「應」予補償，則補償予否，被上訴人自有裁量權，非上訴人所能置喙。而
    前台灣省政府於八十二年十二月三日補登公告「自公告第四年開始，終止租約強
    制收回林地，並不予任何補償」，亦有該公告在卷可按，則自八十七年起終止系
    爭林地租約，自勿庸任何償。是上訴人抗辯，依臺灣省國有林地事業區出租造林
    管理辦法第三條第二項規定，終止系爭林林租約後，被上訴人應以補償云云，自
    不足取。
肆、綜上所述，本件被上訴人主張終止系爭林地租約後，依據租賃物返還請求權及所
    有物返還請求權，請求上訴人應將坐落臺中縣和平鄉大甲溪事業區第二林班，如
    原判決附圖假地號，暫編碼Ａ部分之地上農作物剷除；及將暫編碼Ｂ部分之工
    寮拆除，並將土地返還被上訴人，為可採，上訴人所辯均為無可取。是則原審判
    如被上訴人之請求，於法並無不合。上訴意旨指摘原判決不當，求予廢棄改判，
    為無理由，應予駁回其上訴。
伍、本件事證已臻明確，兩造其餘攻擊或防禦方法及所提證據，均與本院心證之形成
    及判決結果，不生影響，爰不一一再加以論述，併此明。
陸、據上論結，本件上訴為無理由，依民事訴訟法第四百五十四條、第四百四十九條
    第一項、第七十八條，判決如主文。
中　　　華　　　民　　　國　　九十四　　年　　　四　　　月　　二十七　　日
~B1民事第六庭審判長法　官　吳火川
~B2　　　　　　　　法　官　饒鴻鵬
~B3　　　　　　　　法　官　陳繼先
右為正本係照原本作成。
不得上訴。
~B 　 　　　　　　書記官　林育德
中　　　華　　　民　　　國　　九十四　　年　　　四　　　月　　二十八　　日
                                                                        Ｈ
